臺灣高等法院臺中分院民事判決
110年度重上字第9號
上  訴  人  肇霖宮福德寺

法定代理人  陳木仕  
訴訟代理人  陳振吉律師
複 代理 人  李羿慧  
訴訟代理人  楊振裕律師
複 代理 人  鄭絜伊律師
被 上訴 人  陳楊開  
訴訟代理人  張宗存律師
複 代理 人  蔡宜樺律師
被 上訴 人  陳正杰  
上  二  人
訴訟代理人  林溢根律師
            陳慶霖  

上列當事人間請求返還土地等事件，上訴人對於中華民國109年
11月13日臺灣彰化地方法院109年度重訴字第72號第一審判決提
起上訴，本院於111年3月2日言詞辯論終結，判決如下：
    主  文
上訴駁回。
第二審訴訟費用由上訴人負擔。
    事實及理由
一、上訴人主張：
    如附表一所示土地(以下合稱系爭土地)為上訴人所有，被上
    訴人無正當權源，竟自民國93年起在系爭土地種植芒果樹，
    屬無權占有，應將系爭土地上種植之作物移除或刈除，並返
    還系爭土地。又被上訴人無權占有系爭土地，受有使用土地
    之利益，致上訴人受有無法使用之損害，上訴人自得請求被
    上訴人返還自本件起訴前5年至返還土地之日止，相當於租
    金之利益。茲依系爭土地107年申報地價每平方公尺新臺幣(
    下同)280元，與被上訴人占用面積5,483平方公尺，依申報
    地價年息8%之標準，各核算出每年不當得利數額為12萬2,81
    9元(計算式：280×5,483×0.08≒122,819，元以下4捨5入，下
    同)，每月則為1萬0,235元(計算式：122,819÷12≒10,235)，
    及起訴前5年即自104年4月起至109年3月底止之數額合計61
    萬4,095元(計算式：122,819×5＝614,095)。至被上訴人所提
    耕作協議書(下稱系爭協議)，非屬真正。縱屬真正，其性質
    並非租賃契約，僅屬委託契約(委任契約)，業經上訴人以11
    0年3月16日上訴理由㈠狀繕本送達被上訴人，作為終止契約
    之意思表示。況系爭協議縱屬租賃契約，因被上訴人陳楊開
    未自任耕作，上訴人依法或依農業發展條例(下稱農發條例)
    第21條規定，爰以110年12月17日準備書狀繕本或111年3月2
    日辯論意旨狀繕本送達被上訴人，作為終止租約之意思表示
    。爰依如附表二欄所示請求權基礎，請求判准如附表二欄
    所示(其中編號2請求下稱61萬4,095元本息)。
二、被上訴人則以：
    陳楊開與上訴人間就系爭土地有不定期耕地租賃關係存在，
　  自非無權占用，亦無不當得利情事，則上訴人對陳楊開所為
　  前述請求，均無依據。至被上訴人陳正杰為陳楊開之孫，乃
    以陳楊開之家屬身分耕作系爭土地，並非系爭土地之占有人
　  ，則上訴人對陳正杰所為前述請求，亦無依據等語，資為抗
　  辯。
三、原審為上訴人敗訴之判決，上訴人就其敗訴部分，全部提起
    上訴；兩造之聲明為：
  ㈠上訴人之上訴聲明：
  ⒈原判決廢棄。
  ⒉被上訴人應將系爭土地之地上物全部移除或刈除，並將系爭
    土地全部騰空返還上訴人。
  ⒊被上訴人應給付上訴人61萬4,095元本息。
  ⒋被上訴人應自109年4月1日起至返還系爭土地之日止，按月
    給付上訴人1萬0,235元。
  ⒌願供擔保，請准宣告假執行。
  ㈡被上訴人之答辯聲明：
  ⒈上訴駁回。
  ⒉如受不利之判決，願供擔保，請准宣告免為假執行。　
四、兩造不爭執事項(部分用語及編排順序依卷證文義略作調整)
    ：
  ㈠陳楊開在上訴人所有系爭土地種植芒果樹。
  ㈡陳○○係陳楊開之公公，陳慶霖、陳○○均為陳楊開之子，
　  賴○○係陳楊開之媳婦、陳○○之妻，陳正杰係陳楊開之孫
　  、陳○○與賴○○之子。
  ㈢臺灣彰化地方法院(下稱彰化地院)104年度重訴字第53號判
    決(下稱53號判決，此事件下稱53號前案)認定上訴人與公號
    福德爺、公號業主福德爺、福德爺(即坐落彰化縣○○鎮○
    ○段000○000○000○000○000地號土地之登記所有人)為同
    一權利主體，業已確定(見原審卷第103-111頁)。又彰化地
    院106年度重訴字第108號判決(下稱108號判決，此事件下稱
    108號前案)亦認定上訴人與公號福德爺、公號業主福德爺、
    公業福德爺(即系爭土地及坐落其餘同上段21筆地號土地之
    登記所有人；前述各種福德爺稱號以下泛稱福德爺)為同一
    權利主體，亦已確定(見原審卷第257-265頁)。
  ㈣賴○○曾向彰化縣溪湖鎮公所申請104、105年系爭土地之農
    損補助(見原審卷第251-255頁)。
  ㈤福德寺重建碑文上載有「...今由楊○○繼續執掌現有寺產
    ...福德寺重建管理委員會管理人：楊○○」等字樣(見原審
    卷第291、327頁)。
  ㈥上訴人於109年2月12日以溪湖郵局存證號碼20號存證信函(
    下稱20號函)，檢還郵政匯票(匯票號碼0000000000-0、金額
    2萬6,319元，下稱系爭匯票)予被上訴人，並請求被上訴人
    於文到7日內拆遷地上物，暨將系爭土地返還上訴人(見原審
    卷第43-44頁)。
五、兩造爭執事項(部分用語及編排順序依卷證文義略作調整) 
    ：    
  ㈠陳正杰在系爭土地耕作，是否為自主耕作？或僅係陳楊開之
    占有輔助人？
  ㈡上訴人依民法第767條第1項前、中段規定，請求被上訴人應
    將系爭土地上之地上物移除或刈除，並返還系爭土地，有無
    理由？
  ㈢上訴人依民法第179條規定，請求被上訴人應給付61萬4,095
    元本息，及自109年4月起至返還土地之日止，按月給付1萬0
    ,235元，有無理由？
六、本院之判斷：
  ㈠陳正杰是否自主耕作部分：
  ⒈按民法第942條規定「受僱人、學徒、家屬或基於其他類似
    之關係，受他人之指示，而對於物有管領之力者，僅該他人
    為占有人」。而本條規定他人指示而對於物有管領力者，乃
    指示人之占有輔助機關，亦即學說所稱之占有輔助人，日常
    生活中亦常因家屬關係，受他人指示而為占有之輔助，爰增
    列「家屬」二字，以資涵括(99年2月3日立法理由參照)。此
    項規定旨在區別自主占有或占有輔助。自主占有，指占有人
    自己對物為事實上的管領。占有輔助，則指基於特定的從屬
    關係，受他人指示，而對於物為事實上的管領，自非占有人
    ，亦不享有或負擔基於占有而生之權利義務(最高法院82年
    度台上字第3057號、96年度台上字第1719判決參照)。
　⒉查陳正杰乃為陳楊開之孫，且彼等均設籍並住居於溪湖鎮成
    功路住處(見原審卷第308、310頁)，再佐以系爭協議既以陳
    楊開之名義締結，且陳楊開年近90歲，年紀老邁，則陳正杰
    辯稱本於陳楊開之家屬身分，依其指示協助耕作，應屬占有
    輔助人，合於吾人日常生活常情，應可採信。
　⒊從而，被上訴人抗辯陳楊開始為系爭土地之占有人，陳正杰
    僅屬其占有輔助人，即非無據，應可採信。上訴人反此主張
    ，要難採認。 
　㈡移除及返還土地部分：
　⒈按「所有人對於無權占有或侵奪其所有物者，得請求返還之
    。對於妨害其所有權者，得請求除去之」，民法第767條第1
    項前、中段分別定有明文。此即所有物返還請求權、所有權
    妨害除去請求權，均屬物上請求權，以請求人為物之所有人
    ，並以相對人無權占有所有物，或妨害其所有權為其要件。
    若相對人有占有之正當權源者，則所有人即有忍受之義務，
    自無前述物上請求權之可言。次按耕地租賃，以支付地租而
    耕作他人之農地為要件，所謂耕作，指目的在定期（按季、
    按年）收獲而施人工於他人土地以栽培農作物而言(司法院
    院字第738號解釋參照)。又因使用租賃物而支付之對價，即
    為租金，其約定之名稱如何，原非所問(最高法院46年度台
    上字第519號判決先例參照)。是當事人所支付者是否為租金
    ？應以其支付是否為使用租賃物之對價而定，苟當事人合意
    以此等給付作為使用租賃物之對價，即應成立租賃關係，不
    以其給付數額確定，且與承租物之使用、收益相當為必要(
    最高法院86年度台上字第1326判決參照)。經查：
  ⑴依據上訴人於53號前案所提準備書㈠狀記載：「肇霖宮依現
　  存之資料，至少自宮主楊○○管理時起，即向公號福德爺等
　  3人之信眾或土地承租人收取香油錢或土地租金，並用以支
　  付肇霖宮之廟務及水電費等日常開銷與辦理祭祀慶典之用」
　  ，並提出收支紀錄表、租金收入簿影本，其上分別記載陳○
　  ○、陳慶霖(70-97年)，與陳○○(98-100年)之繳租紀錄(見
　  53號前案卷二第4、12-38頁；本院卷一第97-149頁)；又依
　  據上訴人於108號前案起訴狀記載：「被告(指福德爺)目前
　  實際處理其事務之管理人楊○○亦是肇霖宮最初之宮主...
　  原告(即本件上訴人)之重修碑文亦記載管理員為被告目前之
　  實際管理人楊○○」(見108號前案卷第5頁)，並據兩造各自提
    出「巫厝肇霖宮福德寺」(其上記載宮主楊○○)、「肇霖宮」
    重修記(其上記載管理員楊○○)、「福德寺」重建誌(其上記
    載管理人楊○○)等碑文照片為證(見108號前案卷第51-52頁、
    原審卷第321、323、327頁)，復有被上訴人所提寺廟登記表
    影本在卷可資佐證(其上記載管理人或暫代管理人楊○○，見
    本院卷二第137-139頁)。準此各情，可知陳楊開抗辯其至遲
    自70年起向上訴人更名前之前身(肇霖宮或福德爺)承租當時
    福德爺名下土地，並囑咐其家屬定期持續代繳租金，堪予採
    信。上訴人主張楊○○無權處理土地出租事宜云云，顯然悖於
    前開事證，應難憑採。
　⑵系爭協議固僅記載「雙方協議同意委由耕作人等從事農業耕
　  作」，且於類別欄記明為託耕。惟參酌證人林○○、賴○○(下
    稱林○○等2人)於原審所提陳報狀等書證(見原審卷第351-363
    、365-371頁)，及其等於本院所為證言(見本院卷一第197、
    200頁)，可知林○○等2人早自日據時期即在福德爺所有土地
    耕作，並持續繳納地租，其等簽署系爭協議之目的，乃在於
    避免申請農損補助時須提出耕作證明之不便，並於其上備註
    永久託耕而已，復有其等所簽署與系爭協議完全相同格式之
    耕作協議書(甲方簽署人均為福德爺管理人楊○○)在卷可參(
    見原審卷第363、369頁)。此由行政院農業委員會農糧署111
    年1月10日農糧企字第000000000號函載意旨(見本院卷二第1
    67-168頁)，可知耕作協議書除可由實際耕作者據以申報公
    糧保價收購、綠色環境給付計畫之轉(契)作補貼及休耕給付
    使用外，如耕作協議書之實質內容屬租賃關係者，則可供作
    農業天然災害救助之核處個案，自可佐證林○○等2人證言之
    真實性。再參以陳楊開亦簽署系爭協議，其上明載耕作地號
    為系爭土地，則陳楊開辯稱其自日據日期即向福德爺承租系
    爭土地，並持續繳納租金，應非全然無據，尚堪採信。是上
    訴人猶否認系爭協議之真正，或將系爭協議與兩造先前已成
    立之租賃契約，分別曲解為由地主給付代耕者服務費之委託
    契約(或委任契約)，或農發條例第21條第1項規定89年1月4
    日修正施行後之農業用地租賃契約，俱無依據，要難憑採。
　⑶上訴人於原審判決上訴人敗訴後，隨即由其主任委員陳木仕
　  於109年12月3日晚間8時在上訴人廟前廣場召開說明會，並
　  對陳楊開、陳慶霖提及：伊做主委召開委員會，召開委員會
　  以後，這個承租的契約，要再重定租約，租金都是自頭開始
　  就依照我們的前輩以前所定的租約，租金都沒有變...第二
　  次用匯票(指系爭匯票)寄回來...又把它寄回來，不是他們
　  沒有繳納...只是...沒有重新訂新的契約...(重新訂約)要
　  給你們(指陳楊開)保障等語(見本院卷二第68-69、73頁)。
　  準此，益徵上訴人已承認其前身與陳楊開間所締結系爭土地
　  舊租約之效力，則上訴人猶執前詞，據以否認其效力，應非
　  可採。
  ⑷陳楊開既與上訴人前身就系爭土地成立租賃契約，且上訴人
    與其前身為同一權利主體(見兩造不爭執事項第㈣項)，復經
    上訴人於107年4月30日辦竣系爭土地更名登記(見本院卷二
    第11-19頁)，則前述租賃契約自不因更名登記而受影響。是
    以，上訴人猶否認其前身與陳楊開所締結租賃契約之效力，
    即無依據，要難採認。
　⑸上訴人抗辯由賴○○聲請農損補助，可認陳楊開有未自任耕作
    情事。惟按耕地三七五減租條例第16條第1項所定之「承租
    人應自任耕作」，解釋上當非指必由承租人「本人」親自耕
    作，其因以家中之一人名義簽訂耕地租約，而交與其他家人
    共同參與耕作者，亦不得認係轉租或不自任耕作，始符農村
    之現實狀況並得保護承租人權益(最高法院83年度台上字第2
    297號判決參照)。復經原法院向彰化縣溪湖鎮公所函查
　　104、105年天然災害審核通知，系爭土地上確有耕作及申請
　　補助事實(原審卷第251-255頁)，且由陳楊開其餘家屬耕作
　　，並由其媳婦賴○○出面申請農損補助，依上開說明，仍無
　　礙於陳楊開自任耕作之事實。是以，上訴人憑此主張陳楊開
　　未自任耕作，並據以終止租約，即屬無據，要難採認。
　⑹上訴人另抗辯已依農發條例第21條規定，終止系爭協議云云
    。惟按農發條例第21條乃89年1月26日新增，且該條第1項 
    明定係適用於89年1月4日修正施行後所訂立之農業用地租賃
    契約。又農發條例第77條明定「本條例自公布日施行」，別
    無溯及既往之明文。再參以本件租賃關係年代久遠，可遠溯
    日據時期，或追溯70年間，則農發條例相關規定，於本件應
    無適用之餘地。是以，上訴人援引農發條例第21條規定，據
    以終止租約，應無憑據。
　⑺陳楊開曾於108年9月4日以員林郵局存證號碼345號存證信函
    檢附系爭匯票，給付107年至110年租金共2萬6,319元，雖經
    上訴人拒領，並於109年2月12日以20號函退還系爭匯票(見
    兩造不爭執事項第㈥項)，惟未據上訴人舉證有何拒領之正當
    理由存在，僅上訴人應自收到系爭匯票時起負受領遲延責任
    而已(民法第234條參照)，自不影響兩造間租賃契約之效力
    。
　⒉從而，陳楊開本於兩造間繼續有效之租賃契約，而占耕系爭
    土地，並非無權占有，而陳正杰僅屬履行輔助人而已。則上
    訴人猶本於民法第767條第1項前、中段規定，請求被上訴人
    移除地上物及返還土地等，均無依據。
  ㈢不當得利部分：
  ⒈按民法第179條規定之不當得利，須當事人間財產損益變動
　　，即一方所受財產上之利益，與他方財產上所生之損害，係
　　由於無法律上之原因所致者，始能成立；倘受益人基於債權
　　或物權或其他權源取得利益，即屬有法律上之原因受利益，
　　自不成立不當得利(最高法院101年度台上字第1411號判決參
　　照)。
　⒉查陳楊開本於兩造間依然有效之租賃契約，而占用系爭土地
    ，即屬有法律上之原因受利益；至陳正杰為陳楊開之履行輔
    助人，不享有或負擔基於占有而生之權利義務，均不成立不
    當得利。
　⒊從而，上訴人依民法第179條規定，請求被上訴人給付61萬4,
    095元本息，及自109年4月起至返還土地之日止，按月給付1
    萬0,235元之相當於租金之不當得利，應無依據。
七、綜上所述，上訴人依如附表二欄所示規定，請求判決如附
    表二欄所示，非屬正當，不應准許。從而原審所為上訴人
    敗訴之判決，並無不合。上訴論旨指摘原判決不當，求予廢
    棄改判，為無理由，應駁回其上訴。
八、本件事證已臻明確，兩造其餘之攻擊或防禦方法及所用之證
    據，經本院斟酌後，認為均不足以影響本判決之結果，爰不
    逐一論列，附此敘明。
九、據上論結，本件上訴為無理由，依民事訴訟法第449條第1項
    、第78條，判決如主文。
中　　華　　民　　國　　111 　年　　3 　　月　　23　　日
    　　      民事第二庭  審判長 法　官  楊 國 精
　　　　　　　　　　　　         法　官  陳 得 利
      　　　　　　　　　　       法  官  陳 正 禧  
正本係照原本作成。             
如不服本判決，應於收受送達後二十日內向本院提出上訴書狀，
其未表明上訴理由者，應於提出上訴後二十日內向本院補提理由
書狀（均須按他造當事人之人數附繕本）。因疫情而遲誤不變期
間，得向法院聲請回復原狀。
上訴時應提出委任律師或具有律師資格之人之委任狀。委任有律
師資格者，另應附具律師資格證書及釋明委任人與受任人有民事
訴訟法第四百六十六條之一第一項但書或第二項所定關係之釋明
文書影本。如委任律師提起上訴者，應一併繳納上訴裁判費。

                                 書記官  陳 三 軫   
　　　　　　　　　　　　　　　　　
中　　華　　民　　國　　111 　年　　3 　　月　　23　　日






附表一     編號 土地地號 面積(平方公尺) 原登記所有人 備註  １ 彰化縣○○鎮○○段000地號 1,365 公號業主福德爺   ２ 同上段607地號 2,266 公號業主福德爺   ３ 同上段747地號 336 公號業主福德爺   ４ 同上段749地號 313 公號業主福德爺   ５ 同上段756地號 1,203 公號福德爺  

附表二(貨幣單位：新臺幣元)：    編號 請求權基礎 訴之聲明 備註   １ 民法第767條第1項前、中段 被上訴人應將坐落彰化縣○○鎮○○段000○000○000○000○000地號土地之地上物全部移除或刈除，將土地全部騰空返還上訴人   ２ 民法第179條 被上訴人應給付上訴人61萬4,095元，及自起訴狀繕本送達翌日即109年5月7日起至清償日止，按年息5%計算之利息   ３ 同上 被上訴人應自109年4月1日起至返還前開土地之日止，按月給付上訴人1萬0,235元